【裁判字號】    96,建,17
【裁判日期】    971211
【裁判案由】    給付工程款
【裁判全文】
臺灣屏東地方法院民事判決  96年度建字第17號
    原      告  歐鄉營造股份有限公司
    法定代理人  丙○○
    訴訟代理人  康清敬律師
    被      告  屏東縣環境保護局
    法定代理人  乙○○
    訴訟代理人  丁○○
                甲○○
上列當事人間請求給付工程款事件，本院於民國97年11月27日言
詞辯論終結，判決如下：
    主      文
原告之訴及假執行之聲請均駁回。
訴訟費用由原告負擔。
    事實及理由
一、原告於起訴時本聲明請求賠償之金額為新臺幣（下同）1,36
    1,279 元本、息，嗣於本院民國97年11月27日言詞辯論時當
    庭擴張為1,389,190 元本、息（見第88頁），並未變更訴訟
    標的，而僅係擴張應受判決事項之聲明，合於民事訴訟法第
    255條第1項第3款之規定，應予准許。
二、原告起訴主張：
（一）原告於94年12月取得被告所主辦之「屏東縣麟洛鄉人工濕
      地工程」（下稱系爭工程）之標案，總經費為2,580 萬元
      。本事件之主要爭執點在於有關契約中之工程管理費（42
      3,120元）、工程監造費（862,280元）、空氣污染防治費
      （75,859元）等，共計1,361,279 元，因被告不願支付，
      方衍生本件訴訟。查系爭工程於94年12月15日由屏東縣政
      府發包中心辦理公開招標，由原告公司以2,580 萬元得標
      ，並於94年12月26日正式訂定工程合約。被告辦理系爭工
      程招標時提供之招標文件規定，廠商投標時須檢附紙本標
      單及電子檔，且又規定紙本標單須與電子檔金額一致，否
      則其投標單無效，為此原告乃依被告所提供之電子光碟片
      所列之工程項目及參考圖逐項核算後，在電子檔上依被告
      所提供之登打程式即ＰＣＣＥＳ程式（下稱系爭登打程式
      ），核計出原告之投標總價，操此填寫標價並依該程式列
      印出標價總表，並經核對標單總價無訛後投標，經開標減
      價後由原告得標。因被告提供之標單誤將自辦部分（工程
      管理費、工程監造費、空氣污染防治費）列入標單，供投
      標廠商登打，而原告在製作標單時，雖在電子檔自辦部分
      欄經費登打為「0 」，但因被告所提供之系爭登打程式會
      在總價金額不變下，自動將各項目金額調整出經費，致原
      告在不知情下只核算總價金額無訛後即投標，並在得標後
      依得標價與投標價比例調整製作契約時在自辦部分登打「
      0 」，但仍因該登打程式會強迫將項目內之金額自動調整
      ，而導致契約內自辦部分有經費及契約發包工程費（含被
      告自辦經費）之不合理現象。
（二）造成契約發包工程費（含被告自辦經費）不合理之情形，
      實係因被告所提供之投標廠使用之標單未將自辦項目刪除
      （一般機關在製作工程預算書時會列出自辦項目，但在招
      標標單時則會將自辦項目拿掉），因自辦項目係機關應另
      行辦理之工作，這可由被告已另拿發包將工程監造費委由
      九河工程顧問有限公司（下稱九河公司）承攬，及被告自
      行提撥經費繳交空氣污染防制費得知；且被告此次辦理招
      標時提供廠商使用之系爭登打程式，其程式具有登打完成
      列印時會自動強迫調整各項目金額之功能，但被告在投標
      文件內未敘明此登打程式的特殊功能，致原告投標及製作
      契約時，在不知情之情況下將已確定之標單內自辦部分金
      額登打為「0 」，但列印時仍出現金額之情況發生，造成
      契約訂定工程發包金額（含被告自辦經費）不合理。於本
      事件，原告爰依政府採購法第6 條規定，訂定合約應以維
      護公共利益及公平合理的原則精神修正本契約，將契約內
      不合理之項目（自辦部分）予以刪除，並將自辦部分的經
      費調回併入發包工程費內。
（三）原告最後以2,580 萬元得標，當初的理解是包含工程總表
      第1到7項全部的工程費用，包含自辦項目的費用，總共為
      2,580 萬元，因為我造在投標時就發現標單有自辦部分的
      項目，所以有一併估算進去。後來我造在輸入詳細價目表
      時，自辦項目的金額都輸入0，只在第1項的直接工程費輸
      入21,585,149元的金額，然後按重新總計的按鍵，第2至6
      項的金額電腦就自動算出來，算出來的金額都如我們的估
      算，但是第7 項自辦項目的金額就被系爭登打程式自動計
      算出來。後來我造跟被告有變更設計，總工程費用追加為
      26,518,381元，我造也認為包含第1到第7項全部的費用，
      包含自辦項目費用，因為我造認為一開始的標單所載的自
      辦費用金額也會給付我造，所以後來變更設計的時候，雖
      然有發現自辦項目的金額會自動計算，但也沒有跟被告反
      應。後來變更設計的時候，我造有提供ＥＸＣＥＬ程式給
      被告，故我造就直接在變更設計議定書的詳細價目表上輸
      入第1到7項的數量跟單價，包含自辦項目我造也有輸入金
      額，最後就由ＥＸＣＥＬ程式計算出總額，所以變更設計
      議定書上第1到7項的金額都是我們的估算，合乎我造的意
      思。而依工程合約書第3 條約定，契約的價金是以總價來
      計算，中間有變更設計，如被告認不應納入自辦項目，就
      應該在變更設計議定書裡面就把自辦項目拿掉，依新增項
      目議定書第4點所載，契約金額2,580萬元變更設計為26,5
      18,381元，而被告也在議定書上蓋章，自應依約給付差額
      即自辦費用的金額，且我造對於工人也有負擔管理及工程
      品質監造等費用，故應可請求第7 項之費用。綜上，爰依
      工程合約之法律關係提起本件訴訟等語。並聲明：(一)被告
      應給付原告1,389,190 元，及自起訴狀繕本送達翌日起至
      清償日止，按週年利率5%計算之利息。(二)願供擔保請准宣
      告假執行。
三、被告則以：
（一）系爭工程於94年12月15日由屏東縣政府發包中心辦理公開
      招標，由原告以2,580 萬元得標，並於94年12月26日正式
      訂定工程合約。系爭工程開工執行後，原告察覺工程契約
      書內所列「自辦經費」項目（即工程管理費、工程監造費
      、空氣污染防制費，合計1,361,279 元），與被告之認知
      有所差異，故原告乃以95年4月14日歐字第9400008950414
      號函請被告，應將上開經費併入發包工程費內，以維護其
      權益。為求慎重，被告以95年4月26日屏環水字第0950007
      521號函，請行政院公共工程委員會釋示，經該會95年5月
      2日工程企字第09500154190號函示，被告並以95年6 月13
      日屏環水字第0950011317號轉工程會函示告知原告，並請
      其參酌辦理。惟原告仍以95年7月4日歐字第9400008-9507
      04號函詢被告明確告知如何處理，而被告則以95年7 月14
      日屏環水字第0950013703號函明確告知原告：該自辦經費
      無法依合約規定支付，應於合約總價中扣除。並另以95年
      9 月15日屏環水字第0950019207號函知原告合約之契約價
      金應辦理修約事宜，而原告以95年9月18日歐字第9400008
      -950918-2號函表示不同意，遂於95年9月21日下午由被告
      邀集原告進行協商，然無法達成協議。
（二）按解釋意思表示，應探求當事人之真意，不得拘泥於所用
      之辭句，民法98條定有明文。且法律行為應以誠實信用原
      則為之，若自始當事人即屬明知，卻故意而隱藏其真意，
      故不為告知，而陷對方於錯誤，則其訂定契約自有瑕疵，
      應得為撤銷或更正該錯誤部分。按系爭工程中之自辦經費
      （即工程管理費、工程監造費及空氣污染防制費），顧名
      思義，即知此部分係屬自辦費用，依其性質、事實、習慣
      ，均無由投標廠商辦理之餘地，事實上投標廠商也無從辦
      理及編列細目，故此即為何同為投標廠商之另二家投標廠
      商（園泰、典樺營造公司）之標單總表中自辦部分，均予
      填列0 之原因，故只要稍具投標常識者，即應知曉。而原
      告係屬營造公司，且同時於被告另有工程得標執行中，就
      此自辦經費部分不可能不知（原告於被告另得標工程合約
      亦未見臚列自辦經費），顯見原告係明知自辦經費屬機關
      自辦項目，其根本無從編列，且明知該招標公告就此部分
      有誤，仍故意或疏失而將之列入，於事後執此為招標機關
      錯誤，要求予以刪除並將自辦經費調回併入發包之工程費
      內，顯然其係以故意或自身之疏忽而陷被告於錯誤，實有
      悖誠實信用之原則。
（三）參照「政府採購法」第41條規定，廠商對招標文件內容有
      疑義者，應於招標文件規定之日期前以書面向招標機關請
      求釋疑。惟期間被告並無收悉任何廠商要求釋疑之相關文
      件，此已顯示參與標案者對於所公告之文件應無異議。另
      原參與投標之廠商於開標當時就本標案亦均無提出任何疑
      義，甚於合約簽定當時原告亦無提議。再退步言，原告之
      標單內之各項工作項目及金額均由其自行臚列，每項次之
      金額均經其深思熟慮，詳細計算後而逐項出價列入投標，
      此與機關所提供廠商使用之電子檔登打程式均無何關係，
      則原告既已將各項工作所需金額已個別計算列入，則又與
      自辦經費之列入與否有何關係。所爭者，僅係該自辦經費
      係由機關扣除後自付，或依投標內容由機關通知公司支付
      而已，實無原告所言將自辦經費調回併入發包工程費之餘
      地，故原告所請顯無理由等語置辯。並聲明：(一)原告之訴
      及假執行之聲請均駁回。(二)如受不利之判決，願供擔保請
      准宣告免為假執行。
四、原告主張其於94年12月取得被告所主辦系爭工程之標案，總
    經費為2,580 萬元，並於94年12月26日正式訂定工程合約。
    被告提供之標單誤將自辦部分（工程管理費、工程監造費、
    空氣污染防治費）列入標單，供投標廠商登打，原告在製作
    標單時，在電子檔自辦部分欄經費登打為「0 」，因被告提
    供之系爭登打程式會在總價金額不變下，自動將各項目金額
    調整出經費，導致契約內自辦部分有經費之現象。及自辦項
    目係機關應另行辦理之工作，被告已另發包將工程監造費委
    由九河公司承攬，被告亦自行提撥經費繳交空氣污染防制費
    等事實，為被告所不爭執，且有工程合約書及標單等文件在
    卷可稽，堪信為真實。至原告主張應依政府採購法第6 條規
    定合約應以維護公共利益及公平合理之原則，修正本契約，
    將契約內不合理之項目（自辦部分）予以刪除，並將自辦部
    分的經費調回併入發包工程費內。且依新增項目議定書第4
    點所載，契約金額2,580 萬元變更設計為26,518,381元，而
    被告也在議定書上蓋章，自應依約給付差額即自辦費用的金
    額等情，則為被告所否認，並以前詞置辯。經本院協議兩造
    簡化爭點後，所整理之爭點為：原告得否依工程合約書請求
    被告給付1,389,190元？茲論述如下：
（一）按「解釋當事人之契約，應以當事人立約當時之真意為準
      ，而真意何在，又應以過去事實及其他一切證據資料為斷
      定之標準，不能拘泥文字致失真意。」、「解釋意思表示
      應探求當事人之真意，不得拘泥於所用之辭句，民法第九
      十八條定有明文。意思表示不明確，使之明確，屬意思表
      示之解釋；意思表示不完備，使之完備，屬意思表示之補
      充。前者可減少爭議，後者可使意思表示之無效減至最低
      程度。意思表示解釋之客體，為依表示行為所表示於外部
      之意思，而非其內心之意思。當事人為意思表示時，格於
      表達力之不足及差異，恆須加以闡釋，至其內心之意思，
      既未形之於外，尚無從加以揣摩。故在解釋有對話人之意
      思表示時，應以在對話人得了解之情事為範圍，表意人所
      為表示行為之言語、文字或舉動，如無特別情事，應以交
      易上應有之意義而為解釋，如以與交易慣行不同之意思為
      解釋時，限於對話人知其情事或可得而知，否則仍不能逸
      出交易慣行的意義。解釋意思表示端在探求表意人為意思
      表示之目的性及法律行為之和諧性，解釋契約尤須斟酌交
      易上之習慣及經濟目的，依誠信原則而為之。關於法律行
      為之解釋方法，應以當事人所欲達到之目的、習慣、任意
      法規及誠信原則為標準，合理解釋之，其中應將目的列為
      最先，習慣次之，任意法規又次之，誠信原則始終介於其
      間以修正或補足之。」（最高法院39年臺上字第1053號判
      例要旨及88年臺上字第1671號判決要旨均可參照）
（二）經查，原告自承其於投標及製作契約時，將標單內自辦部
      分之金額均登打為「0」（見第2頁倒數1、2行、第3頁第2
      、3行、第75頁第1、2 行）。故其真意應係合約內自辦部
      分項目之金額均為0 。另觀之系爭工程其他投標廠商，如
      訴外人園泰營造股份有限公司及典樺營造股份有限公司，
      所填寫標單中自辦部分各項目之金額，均為0 ，有標單影
      本2 份在卷可稽（見第40至44頁），並未出現原告所犯之
      上述錯誤，故原告實不得以被告提供之系爭登打程式設計
      不良為由，即將錯就錯，進而認兩造之真意為原告得請求
      給付之工程款包含自辦項目之款項在內。
（三）次查系爭工程有關自辦部分中之工程管理費與工程監造費
      ，被告主張其係另行發包予九河公司承攬，且已支付予九
      河公司所有費用等語（見第76、89頁），有其提出之黏貼
      憑證用紙及契約書影本各1 份為證（見第81至86頁），此
      情亦為原告所不爭，故原告實際上並未支出此自辦部分之
      費用。由此益徵兩造就自辦部分合約金額之真意均為0 。
      是依前揭實務見解，系爭工程合約兩造實際上所約定自辦
      部分各項目之金額應均為0 ，始符合兩造之真意、交易習
      慣與誠信原則，而不得僅以投標總價、合約總金額均為2,
      580 萬元，或變更設計後之契約金額為26,518,381元，均
      包括自辦部分之金額在內，即遽謂兩造就系爭合約工程款
      約定之真意係包含自辦部分之金額在內。至自辦部分中之
      空氣污染防制費，即便如原告所稱係由其代業主即被告繳
      納一節屬實，惟其亦稱繳納後再拿收據跟業主請款，但業
      主仍認定空污費非工程費用之一部等語（見第75頁），故
      此部分之費用，原告應依其他法律關係向被告主張，而非
      本於系爭工程合約之法律關係主張，附此說明。
五、綜上所述，自辦部分之金額既不包含在系爭工程合約原告得
    請求被告給付之工程款內，原告依據工程合約之法律關係，
    請求被告給付自辦部分之金額1,389,190 元，及自起訴狀繕
    本送達翌日起至清償日止，按週年利率5%計算之利息，為無
    理由，應予駁回。又原告之訴既經駁回，其假執行之聲請亦
    失所附麗，爰併駁回之。
六、本件為判決之基礎已臻明確，兩造其餘攻擊、防禦方法及提
    出未經援用之舉證，經本院審酌後認與判決之結果均無影響
    ，故不一一論駁，末此敘明。
七、據上論結，本件原告之訴為無理由，依民事訴訟法第78條，
    判決如主文。
中    華    民    國    97    年    12    月    11    日
                    民事第一庭  法  官  張以岳
以上正本係照原本作成。
如不服本判決，應於送達後20日內，向本院提出上訴狀並表明上
訴理由，如於本判決宣示後送達前提起上訴者，應於判決送達後
10日內補提上訴理由書（須附繕本）。
                                書記官  林志憲
中    華    民    國    97    年    12    月    11    日


司法院資訊處製作；財團法人民間司法改革基金會備份。
